【裁判字號】    95,上訴,97
【裁判日期】    950503
【裁判案由】    違反毒品危害防制條例
【裁判全文】
臺灣高等法院臺南分院刑事判決          95年度上訴字第97號
上  訴  人  臺灣雲林地方法院檢察署檢察官
被      告  甲 ○ ○
 指定辯護人  本院公設辯護人  乙 ○ ○
上列上訴人因被告違反毒品危害防制條例案件，不服臺灣雲林地
方法院94年度訴字第0615號中華民國94年12月09日第一審判決（
起訴案號：臺灣雲林地方法院檢察署94年度偵續字第22號），提
起上訴，本院判決如下：
    主  文
上訴駁回。
    理  由
一、公訴意旨略以：被告甲○○基於販賣第一級毒品海洛因之概
    括犯意，連續於民國（下同）九十三年十二月間某日起至九
    十四年一月十六日下午五時三十分許，各在雲林縣口湖鄉○
    ○村○○○道路上，將海洛因重約○‧二七公克售與朱福氣
    三次。嗣於九十四年一月十六日下午五時三十分許，朱福氣
    經警在上開地點查獲持有海洛因○‧二七公克，並於翌（十
    七）日上午八時五十分許，在同鄉○○村○○○路上某處查
    獲被告持有海洛因八小包（毛重共二‧一七公克）及門號00
    00000000號行動電話一支，而循線查獲上情。案經雲林縣警
    察局北港分局移送，因認被告涉有毒品危害防制條例第四條
    第一項之販賣第一級毒品罪嫌。
二、按犯罪事實應依證據認定之，無證據不得認定犯罪事實；又
    不能證明被告犯罪者，應諭知無罪之判決，刑事訴訟法第一
    五四條第二項、第三○一條第一項分別定有規定。次按認定
    不利於被告之事實，須依積極證據，苟積極證據不足為不利
    於被告事實之認定時，即應為有利於被告之認定，更不必有
    何有利之證據。此之所謂證據，須確屬能為被告有罪之證明
    ，而無瑕疵可指者，始足當之；再者，犯罪事實之認定，應
    憑證據，所謂證據，須適於為被告犯罪事實之證明者，始得
    採為斷罪資料，如未能發現相當證據，或證據不足以證明，
    自不能以推測或擬制之方法以為裁判基礎；又所謂認定犯罪
    事實所憑之證據，雖不以直接證據為限，間接證據亦包括在
    內，然而無論直接或間接證據，其為訴訟上之證明，須於通
    常一般人均不致有所懷疑，而得確信其為真實之程度，始得
    據之為有罪之認定，倘其證明尚未達到此一程度，而有合理
    懷疑存在時，即應為無罪之判決（最高法院29年度上字第31
    05號、30年度上字第0816號、40年度台上字第86號、53年度
    台上字第2750號、76年度台上字第4986號判例參照）。另事
    實審法院對於證據之取捨，依法雖有自由判斷之權，然積極
    證據不足證明犯罪事實時，被告之抗辯或反證縱屬虛偽，仍
    不能以此資為積極證據應予採信之理由；至認定犯罪事實應
    依證據，為刑事訴訟法所明定，故被告否認犯罪事實所持之
    辯解，縱屬不能成立，仍非有積極證據足以證明其犯罪行為
    ，不能遽為有罪之認定（最高法院30年度上字第0482、1831
    號判例參照）。末按刑事訴訟法第一百六十一條已於九十一
    年二月八日修正公布，其第一項規定：檢察官就被告犯罪事
    實，應負舉證責任，並指出證明之方法。因此，檢察官對於
    起訴之犯罪事實，應負提出證據及說服之實質舉證責任。倘
    其所提出之證據，不足為被告有罪之積極證明，或其指出證
    明之方法，無從說服法院以形成被告有罪之心證，基於無罪
    推定之原則，自應為被告無罪判決之諭知（最高法院92年度
    臺上字第0128號判例參照）。
三、又按施用毒品者，其所稱向某人購買之供述，須補強證據以
    擔保其供述之真實性。良以施用毒品者其供述之憑信性本不
    及於一般人，況施用毒品者其供出來源，因而破獲者，法律
    復規定得減輕其刑，其有為偵查機關誘導、或為邀輕典而為
    不實之陳述之可能，其供述之真實性自有合理之懷疑。是本
    院一貫之見解，認施用毒品者關於其向某人購買毒品之供述
    ，必須補強證據佐證，以擔保其供述之真實性，俾貫徹刑事
    訴訟無罪推定及嚴格證明之基本原則。而茲所謂補強證據，
    指其他有關證明施用毒品者之關於毒品交易之供述真實性之
    相關證據而言，必須與施用毒品者關於毒品交易之供述，具
    有相當程度之關連性，而足使一般人對施用毒品者關於毒品
    交易之供述，並無合理之懷疑存在，而得確信其為真實，始
    足當之（最高法院92年度臺上字第2033號判決參照）。從而
    ，因施用毒品者關於其向某人購買毒品之供述常有瑕疵，且
    證明力較為薄弱，倘有其他證據可補正其供述上之瑕疵，或
    與該供述相印證，即足補強該供述之證明力，當可使法院得
    以獲得認定被告有罪之較強力心證。
四、公訴意旨認被告涉有毒品危害防制條例第四條第一項之販賣
    第一級毒品罪嫌，無非係以：被告於偵查中之供述及證人朱
    福氣、劉又嘉、高崇智分別於警詢或偵查中之證述，並有遠
    傳電信股份有限公司函文、0000000000號行動電話之雙向通
    聯紀錄、指認相片四張與扣案手機一支等情，為其論罪之依
    據。
五、訊據被告甲○○堅決否認有何販賣毒品海洛因予證人朱福氣
    之事實，辯稱：其並不認識朱福氣，0000000000號行動電話
    及扣案手機均非其所有；證人朱福氣於偵查中明確指認其購
    買毒品之對象並非被告，在警詢時指認被告，是因當時警員
    拿照片給他看，他有老花眼就指下去所致，又扣案之000000
    0000號行動電話雖係於被告所穿外套內查獲，然該外套並非
    被告所有，而係陳芝安所有，且陳芝安亦證述該外套有很多
    人穿過，是不能僅憑上開行動電話在被告所穿外套內查獲，
    即認該電話係被告所有等語。經查：
  (一)證人朱福氣於警詢中之證述，依刑事訴訟法第一百五十九條
    第一項之規定，屬於傳聞證據，無證據能力。另其於九十四
    年六月十日偵查中之證述，因未經具結，依刑事訴訟法第一
    百五十八條之三規定，亦無證據能力。證人劉又嘉及高崇智
    於偵查中之證述，確有經過法定證人調查程序，並經具結，
    依法有證據能力；合先敘明。
  (二)按0000000000號行動電話號碼之申請人並非被告，而係高崇
    智向遠傳電信股份有限公司申請使用，啟用日為九十三年十
    二月三十日乙情，有「遠傳電信股份有限公司」九十四年五
    月五日函及所附之用戶資料各一份在卷可參（見偵續卷第11
    至12頁）；雖證人高崇智於偵查中證述：「去年（指93年）
    三月間放在我家門前的車子被偷走，當時車內有身分證彩色
    影本、駕照、行照，‧‧不認識甲○○，‧‧這個手機可能
    是被歹徒冒用我的名義申請的」等語（見偵續卷第17頁），
    然該行動電話號碼究係由何人申請、何人使用，仍有未明，
    則在無其他積極證據足資證明時，自尚不能憑此即遽認該行
    動電話號碼係供被告聯絡所使用者。
  (三)證人陳芝安於原審審理時證述：「都住我家（指是否知悉被
    告於九十三年年底到九十四年一月間住在何處）。」「有吧
    （指被告有無向其借過外套等東西）。」「因為有的人會借
    ，我就會借給他（指印象中有幾次）。」「不會（指其借外
    套給甲○○會不會檢查口袋有何東西）。」「不知道（指是
    否知道被告經警查獲身上有海洛因八小包）。」「對，那件
    外套是我的，我放在客廳，有很多人穿過（指被告查獲時身
    上穿的外套是否她借他的）。」「不知道（指外套口袋裡面
    有什麼東西）。「不知道（指是否記得被告被抓那天，他身
    上穿你夾克，在他還沒有穿之前，夾克放在何處）。」「不
    知道（指被告有無告知其借穿一事），沒有，放著也不知道
    是何人穿去，因為有很多人穿，我忘記了。」「沒有（指她
    的朋友穿過這件衣服的，有提過他東西放在口袋不見了）。
    」「沒有（指有無人跟她提過有東西放在口袋裡面，請她幫
    他拿出來）。」等語在卷（見原審卷第89頁反面至90、92至
    93頁），與被告上開所辯其為警查獲時所穿衣服是陳芝安的
    等語，互核已相符。則該外套既非被告所有，又曾有不特定
    之多數人均穿著過，衡情不排除該行動電話係曾穿過該外套
    之人所遺留之可能；再者，經本院核閱0000000000號行動電
    話之通聯紀錄以察，0000000000號及0000000000號行動電話
    於九十四年一月十六日前後，與0000000000號行動電話間固
    均有密集之通話；然經原審法院於審理時詰問0000000000號
    及0000000000號行動電話之申請人陳麗貞及林季瑩後，其中
    證人陳麗貞證稱：「並未曾以0000000000號行動電話撥打給
    0000000000號行動電話」等語（見原審卷第84頁反面）而證
    人林季瑩則證稱：「沒有（指有無打過0000000000號行動電
    話）。」「並不認識被告」等語（見原審卷第87頁反面）；
    從而在無其他積極證據足資證明下，仍不能僅憑該電話係自
    被告身上所穿外套內查獲，即認該行動電話係被告所有，或
    供被告聯絡使用。
  (四)證人朱福氣於偵查中證述：「曾跟一個『阿偉』買毒品，都
    用公共電話跟他買海洛因，接電話的人都說他叫『阿偉』，
    總共跟他買三次，每次都買五百元，都是在水林鄉○○村○
    ○○道路上，都是騎機車來跟他接洽，他都是自己一個人開
    車，感覺上約是三十歲以內的人，他的長相我三次都有瞥見
    ，並非庭上這個人（指被告），一開始在北港分局好收派出
    所，是警員拿二張照片給我看，我有老花眼看不清楚，我只
    是認為體型有點像，不是很清楚，我買毒品的那個人兩眼視
    力正常」等語（見偵字卷第18至19頁），已明確證述並未曾
    向被告買過毒品海洛因。而證人朱福氣於原審審理時復具結
    證稱：「有（指有無吸毒），吸海洛因。」「忘記了（指向
    何人買）。」「是的（指其在警訊筆錄說跟一個綽號阿偉的
    男生買的）。」「買二、三次，打手機向他買，在雲林縣
    梧那裡。」「手機幾號忘記了，因為時間那麼久了。」「對
    ，當時還一記得（指當初向警察說的號碼是否正確），現在
    忘記了。」「不是，用公用電話（指打阿偉的手機，是否用
    他自己手機打得），我沒有手機。」「對，後來才申請的（
    指0000000000是否他的手機）。」「忘記了（指何時申請）
    。」「相片是分局自己貼給我認的（指九十四年一月十六日
    警察作筆錄時，有拿四張照片給他看，以指認何人是阿偉）
    。」「沒有。我沒有這樣說（指其是否說相片二號的人就是
    阿偉。」「沒有在那些照片裡面（指阿偉）。」「因為我老
    花眼，用手比的，沒有很標準，我有說有老花眼。」「壹個
    朋友拿壹個號碼給我，我都打這個電話（指其與阿偉如何認
    識）。」「我在那裡等，看到人來，我就錢給他。」「不是
    （指其看到的那個人是否就是警察給他看相片的二號）。」
    「不一定（指每次打電話是否都是阿偉接的）。」「約30
    歲（指阿偉），男的。」「他拿相片貼一貼要我指認，我就
    亂指（指其向警察指認的二號是何人）。」「不曾（指是否
    看過在庭被告）。」等情在卷（見原審卷第149至152頁）；
    究諸證人朱福氣於偵查及原審審理時之前揭證述內容，亦明
    確證述確未曾向被告買過毒品海洛因，所稱購買毒品之對象
    係綽號「阿偉」者，並非被告。
  (五)至證人即製作證人朱福氣警詢筆錄之員警劉又嘉於偵查中證
    稱：確係提供四張（內含被告）照片供證人朱福氣指認，究
    係向何人購買毒品海洛因等語（見偵續卷第24頁），雖與證
    人朱福氣上開證述僅有二張照片指認之內容不符；然此僅係
    指認過程有無瑕疵之問題，且證人朱福氣之警詢筆錄無證據
    能力，不得作為證據使用，已如前述；因之，此部分之瑕疵
    證述尚不足以影響證人朱福氣於偵查及原審審理時之前揭證
    述內容的可確信性。
  (六)再者，證人朱福氣於原審審理時另證述：「對。那是我哥哥
    的電話（指其去嘉義看守所時，是否有一支手機，看守所的
    人將它留下來）」「對（指其所說0000000000號這支是後來
    申請的），用易付卡申請的。」「沒有（指有無用這支電話
    打給阿偉的門號0000000000號）」「我電話曾被別人拿去打
    （指沒有打，為何有通聯），我家對面的阿弟。」「因為他
    （即阿弟）也有在吸毒（指為何有打阿偉的0000000000號）
    。」「我拿電話號碼給他，要他自己打（指是否他介紹阿弟
    與阿偉認識）。」「我不知道阿弟如何向阿偉買海洛因，他
    沒有電話，都跟我借手機，因為我是易付卡的，我借他打。
    」「用公共電話打可以說比較久（指為何不用自己的手機打
    ，要用公共電話）等語在卷（見原審卷第152頁反面至154頁
    ）；究其證述內容，雖有不合情理之處，令人對其證述內容
    之真實性產生懷疑；然縱認證人朱福氣所證述未曾向被告購
    買毒品海洛因之情為不可採，惟依前開判決所示，施用毒品
    者關於來源供述之證明力較為薄弱等情，仍不能遽認其曾向
    被告購買毒品海洛因。
  (七)依上，雖由證人朱福氣上開證述內容可知，證人朱福氣曾向
    持用0000000000號行動電話之男子買過毒品海洛因，然該行
    動電話既無法確切證明係被告所有或供被告聯絡使用，則揆
    諸前揭判例意旨之說明，自難以即遽認證人朱福氣撥打0000
    000000號行動電話購買海洛因時，確係向被告購買，應堪認
    定。
六、綜上所述，本件依公訴人提出之證據，尚不足以認定被告確
    有販賣第一級毒品海洛因與證人朱福氣之行為；此外，又查
    無其他積極之證據足資證明被告有上開犯行；同時公訴人又
    未再提出其他適合於證明被告犯罪事實之積極證據，並說明
    其證據方法與待證事實之關係，說服本院以形成被告有罪之
    心證，揆諸上開說明，基於無罪推定之原則，原審以不能證
    明被告犯罪，而諭知無罪之判決，核屬允當。檢察官上訴指
    摘原判決不當，求為撤銷改判有罪，為無理由，應予駁回。
七、至公訴意旨另略以：被告甲○○承前販賣第一級毒品海洛因
    之概括犯意，連續於九十四年一月十日至十六日之期間，當
    李宗庭以號碼為00-0000000之家中電話撥打0000000000之行
    動電話以購買至少五次毒品時，曾接聽來電，並於通電後，
    以一包五百元之價格，在雲林縣口湖鄉蚵寮村透過「一手交
    錢一手交貨」之交易方式，將毒品海洛因販賣給李宗庭，前
    後估計三次以上，並因而獲有利益。因認被告此部分犯罪事
    實亦涉有毒品危害防制條例第四條第一項之販賣第一級毒品
    罪，且與前揭起訴部分具有連續犯之裁判上一罪關係，爰擴
    張起訴犯罪事實。惟按刑事審判採彈劾主義，案件須經起訴
    、上訴等訴訟上之請求，對法院發生訴訟關係，法院始有審
    判之職權，至所謂訴訟上之請求，應依刑事訴訟法規定之程
    式為之，如僅以行政公函請求併辦，尚不得認為有訴之存在
    ，蓋其目的僅在促使法院之注意，法院如果併同審判，固係
    審判不可分法則之適用所使然，如認不成立犯罪或無裁判上
    一罪關係，自不能併予裁判（最高法院89年度臺上字第2682
    號、92年度臺上字第3276號判決參照）。經查，本件被告所
    涉販賣第一級毒品與證人朱福氣部分之罪嫌，業經本院為無
    罪之諭知，已如上述；從而揆諸首揭說明，不論檢察官補充
    理由書內所述被告販賣毒品與證人李宗庭之犯行是否屬實，
    均難認與本案有何連續犯之裁判上一罪關係，而有審判不可
    分之關係，且該部分既未經檢察官起訴，當非起訴效力所及
    ，本院自無從併予審究，應由檢察官另行偵辦，附此敘明。
八、據上論結，應依刑事訴訟法第三百六十八條，判決如主文。
本案經檢察官吳忠賢到庭執行職務。
中    華    民    國    95    年    5     月    3     日
                  刑事第三庭    審判長法  官   陳義仲
                                      法  官   宋明蒼
                                      法  官   張世展
以上正本證明與原本無異。
如不服本判決，應於收受本判決後十日內向本院提出上訴書狀。
其未敘述上訴理由者並得於提起上訴後十日內向本院補提理由書
狀（均須按他造當事人之人數附繕本）「切勿逕送上級法院」。
                                      書記官   魏芝雯
中    華    民    國    95    年    5     月    4     日


司法院資訊處製作；財團法人民間司法改革基金會備份。
